【裁判字號】    97,簡上,46
【裁判日期】    970704
【裁判案由】    確認租金數額
【裁判全文】
臺灣士林地方法院民事判決  97年度簡上字第46號
上  訴  人  海山企業股份有限公司
                        之1
法定代理人  乙○○
訴訟代理人  劉紀翔律師
                        之4
被上訴人    丙○
訴訟代理人  甲○○
            李幸恩律師
上列當事人間請求確認租金數額事件，上訴人對於中華民國97年
1 月4 日本院士林簡易庭96年度湖簡字第2748號第一審判決提起
上訴，本院於97年7 月3 日言詞辯論終結，判決如下：
    主  文
原判決廢棄。
被上訴人在第一審之訴駁回。
第一、二審訴訟費用新台幣貳仟伍佰元由被上訴人負擔。
    事實及理由
一、按訴訟繫屬中為訴訟標的之法律關係，雖移轉於第三人，於
    訴訟無影響。為民事訴訟法第254 條第1 項前段所明定。本
    件被上訴人於原審起訴時為臺北縣萬里鄉○○○ 路4 號、建
    號1163號房屋（下稱系爭房屋）之所有權人，於本件訴訟繫
    屬中，將系爭房屋之所有權以買賣為原因，於97年6 月20日
    移轉登記予訴外人陳中儀，有建物登記謄本足稽，依前開規
    定，於本件訴訟並無影響，先予敘明。
二、再按適用或類推適用民法第425 條之1 之規定，請求法院核
    定租金之訴訟，應屬形成訴訟，而非確認之訴，併予敘明。
三、被上訴人起訴主張：緣訴外人天府建設開發股份有限公司（
    下稱天府公司）於民國78年間左右於臺北縣萬里鄉○○里○
    ○○○○段138 之36號、145 之2 號（下稱系爭土地）等土
    地上統管規劃、開發、銷售、建造比佛利山莊，而系爭房屋
    （原預售房屋編號為A 區第58號）及其基地均為天府公司所
    有，惟天府公司販售系爭房屋及基地時為求節稅，乃以訴外
    人林志昇（天府公司負責人）個人名義為系爭土地之出賣人
    ，以訴外人蘇若緯（原名蘇若明，原天府公司董事）之妻黃
    詠慈（原名黃淑玲）個人名義為起造人申請建築執造，是系
    爭房屋第一次所有權登記之所有人為黃淑玲。天府公司基於
    規避增值稅，乃於民國79年1 月8 日，於系爭房屋尚未完工
    之際，即提前將系爭土地移轉登記予上訴人名下，上訴人為
    配合天府公司上開手續之順利進行，亦依天府公司之請，配
    合逕與地主林志昇及黃淑玲個人為相對人簽訂「土地預定買
    賣契約書」及「房屋預定買賣契約書。」，嗣於天府公司將
    系爭房屋移轉於上訴人前，黃淑玲就系爭房屋設定最高限額
    抵押權予訴外人萬眾，迨92年間，萬眾以其債權屆期未受清
    償為由實行上開最高限額抵押權，並向法院強制執行，復因
    未拍定，而由萬眾以債權人身份向法院聲明承受，並取得系
    爭房屋之所有權，後於96年3 月28日再將系爭房屋出售予被
    上訴人。系爭房屋與系爭土地原同屬天府公司所有，雖系爭
    土地由被上訴人取得，但被上訴人與上訴人間應得類推適用
    民法第425 條之1 之規定，故兩造間應有租賃關係存在。再
    被上訴人多次與上訴人協商，企就系爭土地之租金數額能與
    上訴人達成協議而未果，致被上訴人無法向上訴人給付租金
    ，恐有受上訴人訴追給付租金之訟累，故有即受確認判決之
    法律上利益。為此，於衡酌土地法97條第1 項、第105 條之
    規定及系爭土地之位置、工商業繁榮程度、承租人利用基地
    之經濟價值及所受利益等項後，以被上訴人租用之土地範圍
    面積計506 平方公尺，系爭土地申報地價每平方公尺新台幣
    （以下同）2,800 元，本件系爭租金數額以按公告地價年息
    5%為當，故年租金應為506 平方公尺×2,800 元×5%＝70,
    840 元，即平均每月租金應為5,90 3元（元以下四捨五入）
    ，爰訴請確認：被上訴人與上訴人間就被上訴人所有系爭房
    屋所成立之租賃關係，租金數額為每月5,903 元等語。
四、上訴人則以：(一)系爭房屋與土地係上訴人於78年10月間分別
    與建商黃淑玲（即黃詠慈）、地主林志昇簽訂契約買受，土
    地部分已於79年1 月8 日移轉登記為上訴人所有，房屋部分
    則因黃詠慈違約致遲遲未能辦理交屋、移轉登記，此有「房
    屋預定買賣契約書」、「土地預定買賣契約書」、「土地買
    賣所有權移轉契約書」可稽。被上訴人主張系爭土地及房屋
    同屬天府公司所有，並分別讓與上訴人及萬眾云云，顯已有
    誤，被上訴人據此主張，萬眾與上訴人間應有民法第425 條
    之1 第1 項規定之租賃關係，被上訴人並得據此而適用或類
    推適用民法第425 條之1 之規定云云，自無可採。(二)上訴人
    與黃詠慈簽訂「房屋預定買賣契約書」之真意，僅限於買屋
    而無關基地使用問題，此為萬眾所明知，自不因萬眾嗣後取
    得系爭房屋所有權，即得推定萬眾與上訴人間有租賃關係。
    被上訴人更不得因萬眾將系爭房屋出售並移轉於其所有，主
    張其得類推適用民法第425 條之1 之規定，而認其與上訴人
    間有法律推定之租賃關係存在。(三)退步而言，如以被上訴人
    與上訴人間有租賃關係存在，系爭房屋鄰近市場、風景區等
    ，附近之公共設施計有農會、風景站、公園等，有特定公車
    行經於此，可通往市區各地，交通便利性佳，生活機能及居
    住品質均甚良好，被上訴人主張系爭土地之租金數額以按公
    告地價年息5%計算為當，明顯偏低，應以按年息8%計算，始
    為適當等語，資為抗辯，並聲明：(一)駁回被上訴人之訴；(二)
    如受不利判決，願供擔保請准免為假執行之宣告。
五、本件原審對於上訴人之請求，判決上訴人全部勝訴，被上訴
    人全部聲明不服，提起上訴，求為廢棄原判決，駁回被上訴
    人在第一審之訴；被上訴人則求為判決駁回上訴。
六、被上訴人主張：系爭房屋坐落於上訴人所有之系爭土地上，
    原登記為黃詠慈名下，經黃詠慈之抵押權人萬眾聲請拍賣，
    由萬眾承受，並轉售予被上訴人，被上訴人已登記取得系爭
    房屋之有權等情，為上訴人訴所不爭執，並有土地及建物登
    記謄本（原審卷13頁、16號至18頁），附卷可參，應堪認為
    真實。
七、本院協議簡化兩造之爭點為：(一)、本件得否類推適用民法第
    425 條之1 之規定？(二)、如可類推適用，租金之數額應為若
    干？
(一)、按類推適用，係就法律未規定之事項，比附援引與其性質相
    類似之規定，加以適用，為基於平等原則及社會通念以填補
    法律漏洞之方法，倘無法律漏洞，自不生類推適用而補充之
    問題。又所謂之法律漏洞，乃指違反法律規範計劃、意旨之
    不完整性，法律所未規定者，並非當然構成法律漏洞，端視
    其是否違反法律規範意旨、計劃及立法者之是否有意沉默而
    定。按民法第425 條之1 規定：「土地及其土地上之房屋同
    屬一人所有，而僅將土地或僅將房屋所有權讓與他人，或將
    土地及房屋同時或先後讓與相異之人時，土地受讓人或房屋
    受讓人與讓與人間或房屋受讓人與土地受讓人間，推定在房
    屋得使用期限內，有租賃關係。其期限不受第449 條第1 項
    規定之限制。前項情形，其租金數額當事人不能協議時，得
    請求法院定之。」，此為88年4 月21日修正，89年5 月5 日
    施行之民法新增規定，揆其立法說明意旨為：「土地及房屋
    為各別之不動產，各得單獨為交易之標的。惟房屋性質上不
    能與土地分離而存在。故土地及其土地上之房屋同屬一人所
    有，而僅將土地或僅將房屋所有權讓與他人，或將土地及房
    屋同時或先後讓與相異之人時，實務上見解（最高法院48年
    台上字第1457號判例，73年5 月8 日73年度第5 次民事庭會
    議決議參照）認為除有特別約定外，應推斷土地受讓人默許
    房屋受讓人繼續使用土地，但應支付相當代價，故其法律關
    係之性質，當屬租賃。為杜爭議並期明確，爰將其明文化。
    又為兼顧房屋受讓人之及社會經濟利益，明定當事人間在房
    屋得使用期限內。除有反證外，推定有租賃關係.... 。 」
    ，是適用前開規定之前提要件，須土地及其土地上之房屋同
    屬一人所有，苟土地與房屋從未曾為一人所有，則無從推斷
    土地受讓人默許房屋受讓人繼續使用土地，即無前開規定之
    適用；且前開規定，係原來法律漏未規範，實務上為解決土
    地房屋原屬同一人所有，後為不同所有之困境，乃闡釋解決
    之道，嗣於修法時予以明文化，是新規定已符合立法者之目
    的，並無違反法律規範計劃、意旨的不完整性，要無法律漏
    洞之情形，自無將不符前開規定之情況，再加以擴大補充解
    釋，類推適用民法第425 條之1 規定之必要。
(二)、上訴人於78年10月6 日購買系爭房屋及其基地，而分別與林
    志昇、黃淑玲訂定土地及房屋預定買賣契約，有「房屋預定
    買賣契約書」、「土地預定買賣契約書」、「土地買賣所有
    權移轉契約書」（原審卷49、56、61頁）可稽。被上訴人雖
    謂：系爭土地、房屋以天府公司董事長林志昇、董事蘇若明
    之妻黃淑玲名義出售上訴人，而實際上地及屋均非該二人所
    有，係天府公司一人出售云云，並提出黃淑玲於台灣士林地
    方法院檢察署83年偵字第8657號案中之陳述筆錄及台灣高等
    法院82年度上字第1445號判決書（原審卷112 頁、122 頁）
    為證，但查「土地預定買賣契約書」上所載之賣方雖為「地
    主代表：林志昇」，惟依系爭土地之土地登記簿謄本上所載
    ，林志昇於76年1 月16日向訴外人蘇銘購買系爭土地，有謄
    本（128 至181 頁）可參，而「土地買賣所有權移轉契約書
    」上所載之出賣人為林志昇一人，足見林志昇於訂約時確係
    系爭土地之所有權登記名義人，上訴人確係與林志昇訂立系
    爭土地之買賣契約書。另系爭土地於移轉登記予上訴人之後
    ，系爭房屋遭法院拍賣，由萬眾以債權人身份承受，後又移
    轉登記予被上訴人，系爭土地及房屋從未登記於一人同時所
    有，即與民法第425 條之1 之規定未合。再縱如被上訴人所
    言，實際出售系爭房地者為天府公司，然該公司亦係同時將
    系爭房地售予上訴人，上訴人於買受之時，未能預期系爭房
    屋嗣遭拍賣並轉售，自難推論其默示同意系爭房屋之事後買
    受人使用系爭土地，反而是被上訴人於買受系爭房屋時既已
    知悉系爭土地所有權人為上訴人，即應明瞭其複雜性，其猶
    購之，此不利益應歸諸於己，而非加諸於無辜之上訴人。被
    上訴人主張類推適用民法第425 條之1 之規定，即非有據。
八、綜上所述，被上訴人主張類推適用民法第425 條之1 之規定
    請求法院核定租金，即非有理，應予駁回。原審為上訴人敗
    訴之判決，尚有未洽。上訴人指摘原判決不當，求予廢棄改
    判，為有理由。爰由本院予以廢棄改判，如主文第2 項所示
    ，並確定如附表所示金額之訴訟費用由被上訴人負擔。
九、上訴人於準備程序終結後始提出優先承買等之抗辯，本院即
    不予審酌。而本件事證已臻明確，兩造其餘攻擊、防禦方法
    經審酌後，認與判決結果不生影響，爰無逐一論述之必要，
    附此敘明。
十、據上論結，本件上訴為有理由，依民事訴訟法第436 條之32
    第2 項、第450 條、第78條、第436 條之32第1 項、第436
    條之19第1 項，判決如主文。
中    華    民    國    97    年    7     月    4     日
                  民事第一庭  審判長法  官  黃小瑩
                                    法  官  洪舜帆
                                    法  官  高愈杰
以上正本證明與原本無異。
本件判決不得上訴。
中    華    民    國    97    年    7     月    7     日
                                    書記官  陳鳳嬌
附表：
┌───┬─────────┬────────────┬─────┐
│審  級│    項      目    │ 金  額  (新  臺  幣)   │  備  考  │
├───┼─────────┼────────────┼─────┤
│一    │訴訟費用          │ 1,000元                │          │
├───┼─────────┼────────────┼─────┤
│二    │訴訟費用          │ 1,500元                │          │
├───┴─────────┼────────────┴─────┤
│  總                  計  │ 2,500元                            │
└─────────────┴──────────────────┘


司法院資訊處製作；財團法人民間司法改革基金會備份。
